【裁判字號】    88,訴,3814
【裁判日期】    890609
【裁判案由】    損害賠償
【裁判全文】
臺灣臺北地方法院民事判決  八十八度訴字第三八一四號
    原      告  乙○○
    法定代理人  丙○○
    被      告  甲○○
右當事人間請求損害賠償事件，本院判決如左：
    主      文
被告應給付原告新臺幣捌萬肆仟貳佰零捌元，及自民國八十九年一月一日起至清償日
止，按年息百分之五計算之利息。
原告其餘之訴駁回。
訴訟費用由被告負擔百分之八，餘由原告負擔。
本判決第一項於原告以新臺幣貳萬捌仟元供擔保後，得假執行；但被告於假執行程序
實施前以新臺幣捌萬肆仟貳佰零捌元預供擔保後，得免為假執行。
原告其餘假執行之聲請駁回。
    事      實
甲、原告方面：
一、聲明：
    （一）被告應給付原告新臺幣（下同）九十五萬九千五百四十五元，及自起訴狀
          繕本送達翌日即民國八十九年一月一日起至清償日止，按年息百分之六計
          算之利息。
    （二）願供擔保請准宣告假執行。
二、陳述：
    （一）原告於八十六年十一月二十日晚上九時三十分許，騎腳踏車行經臺北縣新
          店市○○路與中正路三二八巷四十二弄無號誌之交岔口時，遭被告駕駛之
          車號：ＣＯ－八０九一號汽車衝撞，致原告身體受有左腿脛骨、腓骨粉碎
          性骨折之傷害，腳踏車亦遭撞毀，被告所涉刑事案件部分，業經臺灣高等
          法院以八十八年度交上易字第五七號判決判處拘役二十日確定，為此提起
          本件訴訟。
    （二）原告損害之明細如下：
          １．原告因傷至天主教耕莘醫院治療計支付醫療費用七萬一千二百八十六
              元。
          ２．原告因傷致不良於行，往返醫院一０七次，計支付每次四百元，合計
              四萬二千八百元之交通費用。
          ３．原告原任工作，每月薪資二萬元，受傷期間計二十一個月無法工作，
              計損失工作收入四十二萬元。
          ４．原告因傷住院三次，計六十日，支出看護費用十一萬四千元。
          ５．原告之腳踏車遭被告撞毀，支出二千元。
          ６．支出聲請費九千四百五十九元。
          ７．精神慰撫金三十萬元。
三、證據：
    提出天主教耕莘醫院診斷證明書、天主教耕莘醫院醫療費用收據、新福安中醫診
    所收據、藍天藥局免用統一發票收據、信明藥局免用統一發票收據、群安全民健
    保特約藥局免用統一發票收據、愛心看護中心收款證明單、來禮車行收據、綺純
    美乾洗名店證明書、扣繳憑單為證。
乙、被告方面：
一、聲明：
    （一）駁回原告之訴及假執行之聲請。
    （二）如受不利之判決，願供擔保請准免為假執行。
二、陳述：
    （一）按侵權行為之成立，其主觀要件須有故意或過失，而過失應具備預見可能
          性，如已盡善良管理人之注意義務，仍不能認識該違法之事實，即無過失
          可言。本件被告駕駛之上開自用小客車沿臺北縣新店市○○路由建國路往
          中正路方向行駛，行經肇事地點之無號誌交岔路口，適原告騎乘腳踏車於
          同向右前方左轉瞬間，致使被告無從閃避因而肇事。
    （二）退步言之，本件車禍事件亦曾經臺灣省車輛行車事故覆議鑑定委員會鑑定
          ，其覆議之意見為原告騎乘腳踏車於夜晚行經無號誌交岔路口左轉時，未
          注意讓左側直行汽車先行，為肇事主因，被告之行為僅為肇事次因。
    （三）原告騎乘腳踏車於夜晚行經無號誌交岔路口左轉時，未注意讓左側直行汽
          車先行，其過失至為明顯，責任成數顯大於被告，因此原告所提出之損失
          ，應就其過失責任負擔，不能全部由被告負擔，方符損害賠償制度之指導
          原則。
    （四）原告所提之聲明及單據，疑點頗多，其不合理之處，分述如下：
          １．依據民法第二百零三條規定，法定利率為周年利率百分之五，原告請
              求按年息百分之六計算利息，不知請求之依據為何？
          ２．醫療收據部分：
              原告所提天主教耕莘醫院之單據中竟夾雜「耳鼻喉科」之收據，且新
              福安中醫診所、藍天藥局、信明藥局、群安全民健保特約藥局所開立
              之收據中，有些僅載明「藥品」、「水藥」，究為何種藥品，是否為
              原告因本件車禍而接受醫療所須之藥品，故原告似有浮報之嫌。
          ３．交通費用部分：
              天主教耕莘醫院與原告住處僅幾十公尺之隔，原告請求每次四百元之
              交通費用應為非必要費用，且其請求之次數為一０七次，依據為何，
              亦未說明。
          ４．看護費用部分：
              原告所提看護費用之收據分別為三個不同時期，然依其傷勢是否均須
              於此三個不同期間雇人看護，且共計達六十日之久，是否必要，不無
              疑義。且看護費用是否得當，實不能單憑收據乙紙，即認定為真正。
              況原告是否達於須住院之程度，亦應由該院所主治醫師出具診斷證明
              以供佐證。
          ５．工作損失部分：
              原告陳述其任職綺純美乾洗名店，工資為每月二萬元，惟原告僅提供
              一紙由綺純美乾洗名店所開立之私文書，尚不能證明其真正。且原告
              車禍發生時為國中生，何以有每月高達二萬元之薪資？況依原告所提
              之診斷證明書，亦未載明原告之傷勢已達不能工作之狀態，原告就此
              應再為舉證。
          ６．腳踏車部分：
              原告所提之收據為重新購置新品之價格，並無該受損腳踏車之所有權
              及價格證明，且未計算折舊之問題。
          ７．聲請費部分：
              原告所指應係裁判費部分，惟此部分之請求亦必須經由判決後而定，
              原告就此部分之請求顯無理由。
          ８．慰撫金部分：
              慰撫金係對非財產上損害而支付之相當金額，是故其標準，應綜合斟
              酌一切情事，如被害人及加害人之地位、家況，並被害人所受痛苦程
              度及加害人之過失輕重等，請審酌原告之請求，務期貫徹慰撫金制度
              之功能。
三、證據：
    提出臺灣省車輛行車事故覆議鑑定委員會覆議意見書、原告住處與就診醫療機構
    相關位置圖及照片等件為證。
丙、本院依職權調閱臺灣臺北地方法院檢察署八十七年度偵字第七０一七號偵查卷宗
    、本院八十七年度交易字第五一一號及臺灣高等法院八十八年度交上易字第五七
    號刑事卷宗。
    理      由
一、原告起訴主張：其於八十六年十一月二十日晚上九時三十分許，騎腳踏車行經臺
    北縣新店市○○路與中正路三二八巷四十二弄無號誌之交岔口時，遭被告駕駛之
    車號：ＣＯ－八０九一號汽車衝撞，致原告身體受有左腿脛骨、腓骨粉碎性骨折
    之傷害，腳踏車亦遭撞毀，為此請求被告賠償九十五萬九千五百四十五元（含醫
    療費用七萬一千二百八十六元、計程車費四萬二千八百元、工作損失四十二萬元
    、看護費用十一萬四千元、腳踏車費用二千元、聲請費九千四百五十九元、精神
    慰撫金三十萬元）及自起訴狀繕本送達翌日起至清償日止，按年息百分之六計算
    之利息等語。
    被告則以：其駕駛之上開自用小客車沿臺北縣新店市○○路由建國路往中正路方
    向行駛，行經肇事地點之無號誌交岔路口，適原告騎乘腳踏車於同向右前方左轉
    瞬間，致使被告無從閃避因而肇事，原告始為上開車禍之肇事主因，被告之行為
    僅為肇事次因，其過失至為明顯，責任成數顯大於被告。且原告所提新福安中醫
    診所、藍天藥局、信明藥局、群安全民健保特約藥局所開立之收據中，有些僅載
    明「藥品」、「水藥」，究為何種藥品，是否為原告因本件車禍而接受醫療所須
    之藥品，尚有疑問。而原告是否達於須住院之程度，看護費用是否得當，是否已
    達不能工作之狀態，均應由原告再為舉證，尚不能僅憑看護中心、乾洗店等出具
    之私文書等，即認定為真正。又天主教耕莘醫院與原告住處僅幾十公尺之隔，原
    告請求每次四百元之交通費用應為非必要費用。至原告請求之聲請費及腳踏車毀
    損支出部分，其中腳踏車毀損部分，原告所提之收據為重新購置新品之價格，並
    無該受損腳踏車之所有權及價格證明，且未計算折舊，至聲請費部分應係指裁判
    費，則此部分之請求必經由判決後而定，原告就此部分之請求顯無理由等語資為
    抗辯。
二、查原告主張被告於八十六年十一月二十日晚上九時三十分許，駕駛車號ＣＯ－八
    ０九一號自用小客車，沿臺北縣新店市○○路由建國路向中正路方向行駛，行至
    民族路與中正路三二八巷四十二弄無號誌之交岔口時，因剎避不及，撞及車旁由
    原告所騎乘之腳踏車左側，致原告人車倒地，受有左側脛骨粉碎性骨折、腓骨骨
    折之傷害，已據原告提出天主教耕莘醫院乙種診斷證明書為證，且為被告所不爭
    ，並據本院調閱臺灣臺北地方法院檢察署八十七年度偵字第七０一七號偵查卷內
    道路交通事故調查報告表等查明屬實，此部分事實堪信為真實。原告另主張本件
    車禍係因被告之過失所肇，被告則否認之，抗辯：其行經肇事地點之無號誌交岔
    路口，適原告騎乘腳踏車於同向右前方左轉瞬間，致使被告無從閃避因而肇事，
    其並無過失云云，故本件首應審究者為被告就上開車禍之造成究有無過失，論述
    如下：
    （一）按汽車行經無號誌之交岔口時，應減速慢行，作隨時停車之準備。又汽車
          行駛時，駕駛人應注意車前狀況及兩車併行之間隔，並隨時採取必要之安
          全措施，道路交通安全規則第九十三條第一項第四款、第九十四條第三項
          定有明文。
    （二）經查被告於上開車禍發生之際，行駛在內側車道，時速約四十公里，原告
          則騎乘腳踏車在外側車道，兩車橫向相距約二公尺，腳踏車原在被告汽車
          前二、三十公尺處，後來汽車漸接近腳踏車快平行，原告腳踏車突然左轉
          ，遂遭被告汽車撞及，當時天候已暗，但路燈照明很亮，被告汽車亦有開
          前方大燈，故看得一清二楚等情，業據證人吳專南於警訊、偵查中證述綦
          詳。而車禍發生之際雖係陰天、夜間，然現場有路燈照明、路面乾燥、無
          缺陷、無障礙物、視距良好，亦有道路交通事故調查報告表附於偵查卷可
          稽。參以被告於警訊時自承當時時速約四十公里，顯見被告當時並未減速
          慢行，作隨時停車之準備等情，並衡之被告雖見汽車前有腳踏車行駛，竟
          未注意車前狀況，隨時採取必要之安全措施等節，另參諸被告在夜間有照
          明、路面乾燥、無缺陷、無障礙物、視距良好之情況，並無不能注意之情
          事，竟疏未注意，導致原告受傷之結果，足徵被告倘確實遵守上揭規定當
          不致發生本件車禍。
    （三）對此，非惟臺灣省臺北縣區車輛行車事故鑑定委員會、臺灣省車輛行車事
          故覆議鑑定委員會鑑定結果，亦認被告駕駛自用小客車行經無號誌交岔路
          口，未注意減速慢行及車前狀況，為上開車禍之肇事次因，制有臺灣省臺
          北縣區車輛行車事故鑑定委員會鑑定意見書、臺灣省車輛行車事故覆議鑑
          定委員會覆議意見書等附於偵查卷可參。且被告因本件車禍所涉過失傷害
          案件，經法院為相同之認定，判處拘役二十日確定，亦據本院調閱本院八
          十七年度交易字第五一一號、臺灣高等法院八十八年度交上易字第五七號
          刑事卷宗查明屬實，並有上開判決等在卷可憑。
    （四）矧被告倘確實遵守上揭規定，即不致發生本件車禍，並造成原告受有傷害
          ，則被告就本件車禍之發生具有過失，且其之過失行為與告訴人所受傷害
          間，有相當因果關係，至為顯然，被告抗辯其無過失云云，尚非可採。
三、按因故意或過失，不法侵害他人之權利者，負損害賠償責任；不法侵害他人之身
    體或健康者，對於被害人因此喪失或減少勞動能力，或增加生活上之需要時，應
    負損害賠償責任；不法侵害他人之身體、健康者，被害人雖非財產上之損害，亦
    得請求賠償相當之金額，民法第一百八十四條第一項前段、第一百九十三條第一
    項、第一百九十五條第一項前段定有明文。承前所述，被告前開駕駛行為欠缺一
    般行車應具備之注意義務，因而致原告受有左腿脛骨、腓骨骨折之傷害，則原告
    自得就請求被告就其所受財產上、非財產上之損害負賠償之責。茲就原告各項請
    求有無理由？分項審究如左：
    （一）醫藥費用部分：
          原告主張其因本件車禍事故，支出醫藥費七萬一千二百八十六元，固據原
          告提出天主教耕莘醫院、新福安中醫診所、群安全民健保特約藥局、藍天
          藥局、信明藥局收據等為證。惟查：
          １．天主教耕莘醫院醫療費用五萬二千四百六十二元，其中收據號碼：0
              000000號收據所列之證明書費七十元，非屬因侵權行為所生財
              產上之損害，不得請求被告賠償（最高法院六十六年六月十一日六十
              六年度第五次民事庭會議決議(二)參照）。而收據號碼：000000
              0號收據所列之醫藥費用一百八十元部分，其診療科別為耳鼻喉科，
              與本件原告因被告侵權行為所受粉碎性骨折併開放性傷口感染等傷害
              無涉，亦不得請求被告賠償。
          ２．新福安中醫診所醫療費用一萬四千六百三十元，其中八十七年一月三
              日收據所列之中藥醫療費用七百五十元，其上並未鈐蓋任何醫療單位
              之證明章戳，被告就該等收據之真正及原告是否實際支出該等費用等
              節復均加以爭執，原告就該等醫療費用係屬實在又未能舉證以實其說
              ，應認原告此部分損害尚屬不能證明，自應剔除。按衡諸原告所受傷
              勢為左腿脛骨粉碎性骨折、腓骨粉碎性骨折，若施以西醫注射、藥物
              等治療，常有不能治本之疑慮，而中醫療效著重治本，其關於筋骨損
              傷之治療效果復為一般社會大眾所肯認，是關於原告上開傷害，予以
              西醫治療後，輔以中醫之善後，應認有其需要，故此部分之醫療費用
              ，除上開應予剔除之七百五十元部分外，原告支付該等醫療費用既屬
              實在，應認係屬治療原告受傷所必要，自屬本件侵權行為所生損害，
              被告抗辯該部分費用非本件車禍接受醫療所必須云云，尚非可採。
          ３．至群安全民健保特約藥局、藍天藥局、信明藥局醫療費用部分，雖據
              原告提出上開藥局出具之收據為證，惟此部分費用為被告所否認，且
              原告就其至上開藥局所購藥品確屬其因本件車禍醫療所必要等節，復
              未能舉證以實其說，則該等費用之支出是否與本件車禍有關，且屬必
              要之費用，已非無疑。況上開車禍發生後，原告除在天主教耕莘醫院
              進行西醫治療外，並在新福安中醫診所輔以中醫之善後，並均予以相
              當之藥劑內服及外用，衡情應無另至藥局自行購藥之必要，本院因認
              原告此部分費用之支出並非必要，不應准許。
          ４．依上所述，本件原告因本件車禍事故所受醫療費用損害計為六萬六千
              零九十二元，其逾此數額請求之部分，即非正當，不應准許。
    （二）額外增加生活必需之支出部分：
          １．看護費部分：
              原告主張其於住院期間支出看護費用十一萬四千元，已據其提出愛心
              看護中心收款證明單為證，且依原告受傷情形觀之，原告受傷部位為
              左腿脛骨、腓骨，確實造成其行動困難，則其於住院期間，僱用看護
              人員照料起居，並協助至各診療地點進行檢查、手術等療程，因而支
              出看護費用，應認有其必要，被告抗辯此部分支出非屬必要費用云云
              ，自非可採。又原告先後於八十六年十一月二十日起至八十六年十二
              月六日止、八十七年八月二十七日起至八十七年九月二十九日、八十
              八年五月四日起至八十八年五月十五日止住院進行鋼釘固定、開放性
              傷口清創、植皮等手術，則原告請求上開住院期間，每日一千九百元
              ，共計十一萬四千元之看護費用，堪認係屬民法第一百九十三條第一
              項所示增加生活上需要之必要費用，原告此部分之請求，係屬正當，
              應予准許。
          ２．車資部分：
              (1)本件車禍發生時，原告左腿受有骨折之傷害，原告支出救護車車資
                六百元，由救護車載送原告至天主教耕莘醫院就醫，已據原告提出
                順新救護車接送中心收費簽收單，且為被告所不爭，本院審酌原告
                此部分費用之支出，既係其因腿部骨折受傷至醫院就診所支出之交
                通費，該等費用應為治療所必需之費用，自得請求被告賠償，故原
                告此部分請求，亦屬正當，應予准許。
              (2)另原告主張其因往返醫院接受治療，前後共一百零七次，支出計程
                車車資四萬二千八百元云云，惟此部分車資之支出，既為被告所否
                認，原告就其往返距離不過幾百公尺之診療機關，何以竟支付每次
                高達四百元之車資及其實際上確已支付該等費用等節，又均未能提
                出相關證明以實其說，原告此部分之請求，自難准許。
              (3)準此，原告所受車資損害應為六百元，原告逾此所為車資請求，即
                難謂合。
    （三）工作收入減少部分：
          原告主張其因本件車禍受傷後有二十一個月未能工作，每月工資二萬元，
          受有工作損失四十二萬元，固據其提出「綺純美乾洗名店」負責人梁永明
          出具之證明、扣繳憑單為證。惟依卷附診斷證明書所載，原告所受前開傷
          勢，似難認為已達不能工作之程度，其請求工作損失，已非有據。且原告
          就其於車禍發生時任職「綺純美乾洗名店」每月薪資二萬元之事實，除該
          乾洗店負責人出具之證明外，並未能提出相關扣繳憑單以資證明，又其事
          後所提之上開扣繳憑單，其扣繳單位為「國巨股份有限公司」，所得所屬
          年月為八十七年十二月至八十八年十一月，又與「綺純美乾洗名店」無涉
          ，且該等收入距上開事故發生已相隔一年有餘，亦難以之為原告車禍發生
          時之薪資證明或因不能工作所受工作損失之證明，自應認原告就事故發生
          當時每月工作收入若干未能舉證證明，原告此部分請求，難認有據。
    （四）腳踏車修復費用部分：
          按負損害賠償責任者，除法律另有規定或契約另有訂定外，應回復他方損
          害發生前之原狀，民法第二百十三條第一項定有明文。次按損害賠償之方
          法，以回復原狀為原則，金錢賠償為例外，故損害發生之後，如有回復原
          狀之可能，受害人請求加害人賠償，應定期催告請求為回復原狀，逾期不
          為回復時，始得請求以金錢賠償其損害。本件原告主張其因被告之侵權行
          為受有系爭腳踏車損壞之損害，固據其提出來禮車行之收據一紙為證，惟
          姑不論原告未先為回復原狀之請求，即逕主張金錢賠償，於法已有未合。
          實則，原告就系爭腳踏車業已毀損、毀損之程度、系爭腳踏車之實際價值
          、使用年份為何等節既迄未舉證以實其說，且所提之上開收據又為新購全
          新腳踏車之費用，並未計算腳踏車之折舊情形，堪認原告此部分之請求為
          無理由，應予駁回。
    （五）聲請費部分：
          原告主張另支出聲請費九千四百五十九元，並提出本院自行收納款項統一
          收據為證云云，惟查上開費用實係本院依民事訴訟費用法核定後徵收之裁
          判費，依民事訴訟法第八十七條規定，應由本院於為終局判決時，審酌兩
          造之勝敗情形，為訴訟費用之裁判，原告誤將之列為財產上之損害而為請
          求，於法尚有未合，此部分應予駁回。
    （六）精神上損害賠償部分：
          原告主張因身體受傷致精神上受有痛苦，請求被告賠償精神上損害。本院
          審酌原告所受傷害係屬左腿脛骨、腓骨骨折，其間並經三次手術治療，另
          考量兩造之身份、地位及經濟能力，認原告請求以十萬元為適當，超過部
          份不應准許。
    （七）綜右，原告因本件侵權行為，所得請求被告賠償之金額，包括醫療費用六
          萬六千零九十二元、看護費用十一萬四千元、救護車車資六百元、精神慰
          撫金十萬元，合計為二十八萬零六百九十二元。
四、惟按損害之發生或擴大，被害人與有過失者，法院得減輕賠償金額或免除之，新
    修正民法第二百十七條第一項定有明文。本件依上開偵查卷所附之道路交通事故
    調查報告表、臺灣省臺北縣區車輛行車事故鑑定委員會鑑定意見書、臺灣省車輛
    行車事故覆議鑑定委員會覆議意見書所載，原告騎乘腳踏車於夜晚行經無號誌交
    岔路口左轉時，未注意讓左側直行汽車先行，為肇事主因，被告駕駛自用小客車
    行經無號誌交岔路口，未注意減速慢行及車前狀況，為肇事次因，故就上開車禍
    之發生，原告亦有過失，且為肇事主因。本院斟酌原告上開行為亦係導致車禍發
    生之原因，且為肇事主因，依據過失比例分配原則，認被告對於事故之發生應負
    百分之三十之過失責任，原告應負百分之七十之過失責任，爰依上揭規定，依該
    過失比例減輕被告百分之七十之賠償責任，方屬公允，則原告得請求被告賠償之
    金額應為八萬四千二百零八元（計算方法為：280692 x 30 %=84208元）。
四、末按給付無確定期限者，債務人於債權人得請求給付時，經其催告而未為給付，
    自受催告時起，負遲延責任。其經債權人起訴者，與催告有同一之效力，民法第
    二百二十九條第二項定有明文。又遲延之債務，以支付金錢為標的者，債權人得
    請求依法定利率計算之遲延利息，則為同法第二百三十三條第一項前段所明定。
    本件原告請求被告賠償因侵權行為所生損害，既未提出證據證明其於起訴前已向
    被告催告，且本件為因道路交通事故糾紛發生爭執之事件，依法應先經調解，惟
    被告於調解程序時，既尚未收受原告起訴狀繕本，其應自本院審理時收受起訴狀
    繕本之時起始負遲延責任。準此，原告遲延利息之請求，應自起訴狀繕本送達翌
    日即八十九年一月一日起算，且其利率應按民法第二百零三條所定之法定利率即
    週年利率百分之五計算，原告請求按年息百分之六計算之遲延利息，於法尚有未
    合，其超過部分，殊非所許。
五、從而，原告本於民法侵權行為之規定，請求被告賠償九十五萬九千五百四十五元
    及自起訴狀繕本送達翌日即八十九年一月一日起至清償日止，按年息百分之六計
    算之利息，於給付八萬四千二百零八元及自八十九年一月一日起至清償日止，按
    年息百分之五計算利息之部分，為有理由，應予准許；逾此範圍所為請求，為無
    理由，應予駁回。
六、本件為判決基礎之事證已臻明確，兩造其餘攻擊防禦方法及提出之證據，核於判
    決結果不生影響，無一一審究之必要，附此敘明。
七、兩造均陳明願供擔保，請准宣告假執行或免為假執行，關於原告勝訴部分，核均
    無不合，爰分別酌定相當擔保金額准許之；至於原告敗訴部分，其假執行之聲請
    失所附麗，均併予駁回。
八、結論：本件原告之訴為一部有理由，一部無理由，依民事訴訟法第七十九條但書
    、第三百九十條第二項、第三百九十二條，判決如主文。
中      華      民      國    八十九    年      六      月      九      日
                              民事第六庭法      官  陳秀貞
右為正本係照原本作成
如對本判決上訴，須於判決送達後廿日內向本院提出上訴狀
中      華      民      國    八十九    年      六      月      二十二  日
~B法院書記官  林秀妙


司法院資訊處製作；財團法人民間司法改革基金會備份。
